【裁判字號】    89,上訴,933
【裁判日期】    890829
【裁判案由】    常業重利
【裁判全文】
臺灣高等法院高雄分院刑事判決          八十九年度上訴字第九三三號
    上  訴  人
    即  被  告  丁○○
    選任辯護人  江雍正律師
                吳建勛
                吳世敏
右上訴人因常業重利案件，不服臺灣高雄地方法院八十九年度訴字第二七八號中華民
國八十九年四月七日第一審判決（起訴案號：臺灣高雄地方法院檢察署八十八年度偵
字第一八三六七、二六六八一號），提起上訴，本院判決如左：
      主      文
原判決關於丁○○部分撤銷。
丁○○乘他人急迫，貸與金錢，而取得與原本顯不相當之重利為常業，均處有期徒刑
拾月。
空白支票拾肆張，空白借據伍佰捌拾貳張，空白債務承擔契約書陸張，空白借款契
約書陸張，空白讓渡同意書陸張，ＥＲＩＣＳＳＯＮ牌行動電話壹支沒收。
      事      實
一、丁○○與黃國鳳有姻親關係，而丁○○因學歷有限而謀生不易，旋以每月新台幣
    （下同）三萬元之代價，僱佣黃國鳳，二人基於共同常業重利之犯意聯絡，自八
    十七年十一月間起，以在臺灣新聞報刊登借貸廣告之方式，由丁○○提供高雄市
    ○○○路三十號之處所，共同經營地下錢莊，黃國鳳則負責開車接送丁○○前往
    與欲借款之人接洽，並以行動電話號碼為0000000000號為聯絡工具；
    其利息之計算為每十天為一期，最高利息二十分（相當於每月六十分），同時採
    預扣利息方式，乘前來借錢之人需款週轉急迫之際，貸以金錢，並視各別借款人
    之信用或借款久暫等情況，要求借款之人交付如身分證等證件或簽發本票、借據
    或借款契約書等不同之文書，做為擔保，而取得與原本顯不相當之重利，於八十
    八年六月底，丙○○急迫需用錢之際，乃交付身分證向丁○○借得新台幣（下同
    ）六萬元，曹某旋於七月十日左右，交付利息一千八百元（換算年息為六萬四千
    八百元）；於八十八年七月初，甲○○亦固生活上急迫非借錢不可，乃向其借款
    四萬五千元，戴某預扣十天利息九千元及手續費一千元，李昌乙實拿三萬五千元
    ，李某並先後繳了三期利息計二萬七千元，而於同年八月初還清本金，並取回借
    款時所簽之本票、借據及原留存之證件，丁○○、黃國鳳並均以之為常業，藉此
    放款牟利而賴以維生。嗣至八十八年七月二十一日下午二時二十分許，為高雄市
   憲兵隊人員在上址查獲，並扣得空白本票三十四張、空白借據五百八十二張、空
    白債務承擔契約書六張、空白借款契約書六張、空白讓渡同意書六張、ＥＲＩＣ
    ＳＳＯＮ牌行動電話一支。
二、案經高雄市憲兵隊及高雄市政府警察局移送臺灣高雄地方法院檢察署檢察官偵查
    起訴。
      理      由
一、右揭事實，業據上訴人即被告丁○○坦承不諱，共同被告黃國鳳亦於原審供認在
    卷，復經原審判決確定在案，核與丙○○於高雄市憲兵隊、甲○○於高雄市政府
    警察局供述相符，並有空白本票三十四張、空白借據五百八十二張、空白債務承
    擔契約書六張、空白借款契約書六張、空白讓渡同意書六張、帳冊五本、記事資
    料六張、ＥＲＩＣＳＳＯＮ牌行動電話一支等物扣案可稽，被告之自白可認與事
    實相符，而被告取得之利息遠超過民法規定年利率不得超過百分之二十之最高限
    制，亦高於社會一般放款之利率；再衡情甲○○等人若非陷於急迫之際，實無必
    要看報紙之廣告，向被告丁○○、黃國鳳借款，忍受高利壓迫之理，足徵被告丁
    ○○、黃國鳳之放款行為顯屬取得與原本顯不相當之重利。被告犯罪事證乙確，
    犯行實堪認定。
二、核被告丁○○所為，均係犯刑法第三百四十五條之常業重利罪。被告與黃國鳳二
    人間，就上開犯行，有犯意聯絡及行為分擔，均為共同正犯。原審據以論罪科刑
    ，固非無見，但對於被告分別向曹、李二人收取多少利息，未予詳實記載，徒論
    被告除向該二人外，併向不特定人收取重利，自有未洽，被告上訴認原審量刑過
    重，固無足取，惟原判決既有可議，自應予以撤銷改判。審酌被告無不良素行，
    犯後亦知悔悟及其他一切情狀，量處如主文所示之刑，如事實欄所示扣案之物，
    係被告所有，供犯罪所用，為被告所供乙，應予沒收。
三、公訴意旨另以被告除向前述曹、李二人收受重利外，併向不特定人收取重利部分
    ，按不特定人是否有因急迫而支付重利，並無乙確之被害人可資查證，尚難率予
    論定被告有此部分之罪行，惟公訴人就此部分與前述有罪部分，以一罪起訴，故
    不另為無罪論知；另高雄市憲兵隊查獲之提款卡、記事資料、帳冊、及高雄市政
    府警察局於八十八年十月二十九日查獲之本票四張、支票一張、已用過之本票簿
    、名片均無從證乙被告以此為犯罪之用，爰不另為沒收。
據上論結，應依刑事訴訟法第三百六十九條第一項前段、第三百六十四條、第二百九
十九條第一項前段，刑法第二十八條、第三百四十五條、第三十八條第一項第二款，
罰金罰鍰提高標準條例第一條前段，判決如主文。
本案經檢察官邱榮藏到庭執行職務。
中    華    民    國     八十九     年       八       月     廿九       日
                              臺灣高等法院高雄分院刑事第九庭
                                  審判長法官  張乙松
                                        法官  任森銓
                                        法官  江泰章
右正本證乙與原本無異。
如不服本判決，應於判決送達後十日內向本院提出上訴狀，其未述理由者並應於提
出上訴狀後十日內向本院補提理由書（應附繕本)。
                                      書記官  黃一秋
中    華    民    國     八十九     年       八       月     三十一     日
附錄：本判決論罪科刑法條：
刑法第三百四十五條
以犯前條之罪為常業者，處五年以下有期徒刑，得併科三千元以下罰金。
                                                                        Ａ


司法院資訊處製作；財團法人民間司法改革基金會備份。
